【裁判字號】    95,易,1542
【裁判日期】    951205
【裁判案由】    恐嚇取財
【裁判全文】
臺灣高雄地方法院刑事判決              95年度易字第1542號
公  訴  人  臺灣高雄地方法院檢察署檢察官
被      告  乙○○
上列被告因恐嚇取財案件，經檢察官提起公訴（95年度偵字第
11872 號），本院判決如下：
    主  文
乙○○幫助犯恐嚇取財罪，累犯，處有期徒刑柒月。
    事  實
一、乙○○前於民國89年間因竊盜案件，經本院以89年度易字第
    1096號判決判處有期徒刑8 月確定，於90年5 月24日縮短刑
    期假釋出監並付保護管束，甫於90年6 月13日保護管束期滿
    且假釋未撤銷而視為徒刑執行完畢。詎仍不知悔改，其雖可
    預見金融機構帳戶係個人理財之重要工具，為個人財產、信
    用之重要表徵，如交予他人使用，有供作財產犯罪用途之可
    能，而犯罪者取得他人存摺之目的在於取得贓款及掩飾犯行
    不易遭人追查，對於提供帳戶雖無引發他人萌生犯罪之確信
    ，但仍以縱若前開取得帳戶之人利用其帳戶持以為財產犯罪
    ，亦不違背其本意之幫助犯意，而於95年3 月3 日17、18時
    許，在其位於高雄市三民區○○○路125 巷2 號之住處，將
    其於同年3 月2 日在中國信託商業銀行股份有限公司（下稱
    中國信託銀行）北高雄分行開設之帳號000000000000帳戶之
    存摺、提款卡及提款密碼，交予自稱為「楊孫國」之成年男
    子，以此方式幫助「楊孫國」及其所屬犯罪集團為恐嚇取財
    犯行時，方便取得贓款及掩飾犯行不易遭人查緝。而「楊孫
    國」及其所屬犯罪集團於取得乙○○所交付之上開銀行帳戶
    之存摺、提款卡及密碼後，遂即共同基於意圖為自己不法所
    有之恐嚇取財犯意，由該集團成員於95年3 月17日16時許，
    先於網際網路之聊天室佯稱名為「陳玲娜」之女子，向丙○
    ○誆稱欲與之交友，相約翌日14時30分在嘉義火車站前見面
    ，藉此騙取丙○○個人資料及聯絡電話後，即於同年月18日
    15時許撥打丙○○所留之聯絡電話，告以其握有丙○○之個
    人資料，並對之恫稱如不依指示匯款即揭發其在軍中嫖妓之
    事，使丙○○心生畏懼，而依其指示先後於同年月18日、19
    日及20日，在如附表編號一至十二所示之匯款時間，分別自
    其開設於中華郵政股份有限公司（下稱中華郵政公司）之帳
    號00000000000000號及帳號00000000000000號帳戶內，利用
    操作自動櫃員機轉帳之方式，各匯款如附表編號一至八所示
    之金額至其指定之由不詳人士所開設中國信託銀行頭份分行
    帳號000000000000號帳戶，及如附表編號九至十二所示之金
    額至乙○○上開中國信託銀行北高雄帳戶內。嗣經丙○○報
    警循線查獲上情。
二、案經高雄市政府警察局三民第二分局報請臺灣高雄地方法院
    檢察署檢察官偵查起訴。
    理  由
壹、程序方面：
一、按除刑事訴訟法第159 條之1 至第159 條之3 所定傳聞法則
    例外之規定外，從事業務之人於業務上或通常業務過程所須
    製作之紀錄文書、證明文書，除顯有不可信之情況下，亦得
    為證據，刑事訴訟法第159 條之4 第2 款定有明文。查中國
    信託銀行帳戶歷史交易查詢資料（偵卷第63-65 頁），為該
    銀行所製作，用以表示該帳戶往來交易資料等情，為被告以
    外之人在審判外之書面陳述，依刑事訴訟法第159 條第1項
    規定，原則上不具證據能力；惟此係銀行內部從事業務之人
    於處理該帳戶往來交易時所製作，並輸入、儲存於電腦後，
    再以電腦設備列印而來，屬業務過程不間斷、有規律而準確
    之記載，正確性較高，依刑事訴訟法第159 條之4 第2 款之
    規定，其乃具有證據能力。
二、第按被告以外之人（包括證人、鑑定人、告訴人、被害人及
    共同被告等）於審判外之陳述雖不符刑事訴訟法第159 條之
    1 至之4 等4 條之規定，而經當事人於審判程序同意作為證
    據，法院審酌該言詞陳述或書面陳述作成時之情況，認為適
    當者，亦得為證據；當事人、代理人或辯護人於法院調查證
    據時，知有刑事訴訟法第159 條第1 項不得為證據之情形，
    而未於言詞辯論終結前聲明異議者，視為有前項之同意，同
    法第159 條之5 定有明文。本件關於臺灣高雄地方法檢察署
    檢察官95年6 月1 日公務電務紀錄（偵卷第56頁）、本院95
    年11月20日之公務電話紀錄（院卷第46-47 頁）、中國信託
    商業銀行95年5 月11日中信銀集作字第958132204308號函所
    附客戶開戶資料、印鑑卡影本（偵卷第56-62 頁）、同銀行
    95年11月14日中信銀集中作業字第958132215053號函暨所附
    開戶基本資料、補發晶片卡及存摺申請書（院卷第48-56 頁
    ）、證人丙○○於警詢中之證言（偵卷7-9 頁）、金融機構
    遭歹徒詐騙案件通報單（偵卷第14-15 頁）、人頭帳戶犯罪
    案件管制表（偵卷第16頁）、報案三聯單（偵卷第17頁）等
    證據，於法院審判程序業經檢察官及被告表明同意作為證據
    使用，本院審酌上開證據之取得並無任何違背法定程序之情
    事，與待證事實有關聯性，依其作成時之情況，認為適當，
    依上開規定，均得為證據。
三、再按，傳聞法則乃對於被告以外之人於審判外之言詞或書面
    陳述，亦即針對被告以外之人於審判外以言詞或書面所為之
    供述證據所為之規範。卷附中國信託商業銀行自動櫃員機交
    易明細表影本12紙（偵卷第50-52 頁），乃以科學、機械、
    程式計算之方式，對於當時交易狀況所為忠實且正確之記錄
    ，性質上並非供述證據，故無傳聞法則之適用，自無刑事訴
    訟法第159 條第1 項規定之適用，又查無不得為證據之狀況
    ，自應具有證據能力。
貳、實體方面：
一、訊據被告乙○○對其於上揭時、地交付其中國信託銀行北高
    雄分行帳號000000000000帳戶之存摺、提款卡及提款密碼予
    名為「楊孫國」之成年男子等情固坦承不諱，惟矢口否認有
    何幫助恐嚇取財之犯行，辯稱：伊交付上開帳戶存摺、提款
    卡及提款密碼予「楊孫國」，係請其代辦銀行信用卡，以便
    代償其信用貸款，伊並非賣帳戶供不法集團使用云云。經查
    ：
（一）上開中國信託銀行北高雄分行帳戶係被告本人於95年3 月
      2 日所申請開立一節，業經被告自承不諱，並有中國信託
      銀行95年11月14日中信銀集中作業字第958132215053 號
      函暨所附開戶基本資料（院卷第48-56 頁）、帳戶歷史交
      易查詢單（偵卷第63-65 頁）各1 份在卷可稽，堪認屬實
      。又前揭被害人丙○○遭恐嚇取財而分別轉帳如附表一至
      八之匯款金額共16萬元至不詳人士所開設之中國信託銀行
      頭份分行帳號000000000000號帳戶、如附表九至十二所示
      之匯款金額共10萬元至被告上開中國信託銀行北高雄帳戶
      內，先後匯款計26萬元等情，業據被害人於警詢時指述綦
      詳，復有金融機構遭歹徒詐騙案件通報單、人頭帳戶犯罪
      案件管制表、報案三聯單各1 紙（偵卷第14-17 頁）、中
      國信託銀行客戶交易明細表12張（偵卷第50-52 頁）及被
      告前揭帳戶歷史交易查詢單附卷可憑，且依上開被告帳戶
      歷史交易查詢單所載，被害人一經匯款至被告帳戶後，該
      先後匯入共10萬元款項隨即遭不明人士以提款卡提領一空
      ，顯係分工甚為縝密無間之恐嚇取財集團所為，足認被告
      開立之上開銀行帳戶，確已遭該犯罪集團用以充作恐嚇被
      害人之指定匯款帳戶。
（二）被告於偵查中及本院審理中雖辯稱其帳戶係給「楊孫國」
      代辦信用卡使用云云。惟查，被告於警詢時供稱：伊帳號
      沒有借人使用或販賣予他人使用，也無其他原因交予他人
      一節（偵卷第5 頁），已顯與上開所辯情節有違；又被告
      就其自身有無使用該帳戶乙節，初於95年3 月31日警詢中
      供稱伊開戶後有匯1 次6,000 元工錢進去，同一天再提領
      6,000 元出來等語（偵卷第5 頁），惟查該帳戶自被告95
      年3 月2 日開戶後至其所自承同年月3 日交付帳戶予「楊
      孫國」時止之交易資料（偵卷第63頁），並無其所稱6,00
      0 元款項之進出帳戶紀錄，已有未符，且其又於本院95年
      10月17日準備程序中改稱：伊從來沒有在這個戶頭存錢及
      領錢（院卷第22頁倒數第3 、4 行）等語，前後所供更顯
      矛盾；再被告帳戶曾於95年3 月13日以電話申辦掛失，並
      於同年月15日辦理補發存摺，有上開中國信託銀行95年5
      月11日中信銀集作字第958132204308號函、補發申請書及
      臺灣高雄地方法院檢察署檢察官公務電話紀錄（偵卷第56
      、67-68 頁）可據，惟被告就該帳戶申辦掛失之原因及情
      形，在95年5 月17日第1 次偵訊時供稱：伊係因於95年3
      月中旬向「楊孫國」索還其存摺、提款卡和身分證影本，
      結果「楊孫國」突然在半夜搬走，再打其電話發現已經停
      用而聯絡不上，伊即於3 月10幾號某晚打電話到中國信託
      銀行問這種情形如何處理，客服人員告知伊可以報掛失，
      伊就報掛失等語（偵卷第43-44 頁），於95年6 月13日偵
      訊時卻改稱：伊係因「楊孫國」告訴伊存摺及提款卡遺失
      ，要伊去掛失補發，伊在補發當晚又再交給「楊孫國」，
      過幾天「楊孫國」突然搬走失去聯絡後，伊在95年3 月20
      幾日有再以電話申報掛失，但沒有再去辦補發等語（偵卷
      第72-73 頁），不僅先後供述之掛失次數不一，且其所稱
      95年3 月10幾日（實際日期為3 月13日）第1 次掛失之原
      因，究係因「楊孫國」失聯而無法取回其存摺及提款卡，
      抑或「楊孫國」告以其存摺等物遺失而要其掛失補發，前
      後所述差異甚大；另被告補發存摺時其帳戶餘額為56或57
      元，有前揭帳戶歷史交易查詢單可據，被告於本院審判程
      序供稱補發時其帳戶餘額為30多元，雖與事實有所出入，
      然亦足證被告明知其帳號掛失前、後，其內之存款已由其
      存入之100 元異動為30多元，而於本院質之為何開戶存入
      之100 元會變為30多元，被告先供稱：「我也不知道，銀
      行告訴我的。我剛辦完沒多久就把100 元領出來，應該裡
      面沒有錢。是在我交給楊先生之前領的。」等語（院卷第
      66頁），然帳戶申請人因帳戶遺失而辦理掛失補發新摺時
      ，衡情帳戶若尚未遭盜領，帳戶內存款餘額將與遺失前相
      同，被告既明知掛失後存款與掛失前不同卻不予聞問，顯
      與一般人對其帳戶遺失後首為關心之重點即帳戶內存款有
      無異動之情形相違。且於檢察官論告中再度質疑為何發現
      帳戶餘額有異卻不問明原因後，即另辯稱：該30多元係因
      伊補發後，「楊孫國」有告知其為使該帳戶內有交易明細
      而幫伊把錢存入等語（院卷第68頁），更見被告隨不利證
      據之浮現撰詞附和，以致前後所供相互矛盾而自曝掩飾犯
      行之跡。且苟若被告所稱其帳戶曾交與「楊孫國」辦信用
      卡合法使用一事屬實，何以當初其因帳戶被列為警示帳戶
      而接受警詢時，對如此重要之事隻字未提？且開設帳戶既
      為合法使用，將來事畢亦非不能取回帳戶自用，又焉會開
      戶後急於將甫存入之開戶存款100 元提領一空，並於偵查
      、審判中杜撰新詞為辯？在在與一般合法使用之常情有違
      ，益徵被告辯稱伊交存摺、提款卡及密碼予「楊孫國」辦
      信用卡云云，無可採信。
   2、再查，被告於本院審判程序雖否認有申請電話行動銀行或
      「emome 」業務功能，且不知其功能為何，亦未交付提款
      卡以外之密碼予「楊孫國」，然上開帳戶係被告本人於95
      年3 月2 日所申辦乙情，已如前述，而該帳戶開立時，並
      附帶申辦利用電話中輸入密碼以查詢帳戶餘額及作購物活
      動使用之電話行動銀行（語音/ 行動銀行emome） 業務功
      能，且該帳戶並已開啟該功能使用等情，有被告開戶基本
      資料及本院辦理刑事案件電話紀錄查詢表在卷可按（院卷
      第47、49-53 頁），堪以認定，被告上開辯詞顯與實情有
      悖，殊無可採，且上開功能係提供以電話查詢帳戶餘額之
      功能，一般人開戶作存、提款尚鮮見有附帶申請該功能者
      ，此由被告上開所辯可推知被告自行申請後卻遺忘有申請
      且不知功能為何洽可為證。而此又與不法犯罪集團為便利
      渠等查詢恐嚇對象之匯款情形而從速取走其款項之手法不
      謀而合，此觀諸前述被害人一經匯入款項即遭不明人士提
      領一空一節，益證上情。且上開功能尚有另外之密碼始能
      開啟利用，此由開戶基本資料亦載明「含領取密碼函」可
      證，若非被告提供該密碼，他人亦無從開啟該等功能使用
      ，顯見被告係有意提供該帳戶供人使用甚明。
（四）末查金融存款帳戶，攸關存戶個人財產權益之保障，專屬
      性甚高，衡諸常理，若非與本人有密切關係，不可能提供
      個人帳戶供他人使用，又坊間報章雜誌及其他新聞媒體，
      對於犯罪集團為掩飾其等以綁架事由從事恐嚇取財犯行，
      經常利用他人存款帳戶作為匯款帳戶，以規避執法人員之
      查緝，並掩飾、確保因自己犯罪所得之財物，乃多所報導
      及再三披露，則依一般人之社會生活經驗，苟見他人不自
      己申請開立帳戶而蒐集不特定人之帳戶使用，衡情應可預
      見收集之帳戶乃係被利用為與財產有關之犯罪工具。被告
      於行為時，已為年近30歲且有工作經驗之人，且自其受偵
      、審程序以來，每遇不利於己之新事證相質，均能見勢迴
      避、設詞狡賴，足見其乃聰明狡黠之徒，對此當無不知之
      理，竟仍提供上開銀行帳戶之存摺、提款卡及密碼供「楊
      孫國」及其所屬犯罪集團使用，縱無證據證明被告明知該
      等不詳人士之犯罪態樣，然就渠等嗣後將其提供之帳戶供
      作恐嚇取財之用，顯不違反其本意，則被告有幫助「楊孫
      國」及其所屬犯罪集團恐嚇取財之未必故意，甚為顯明。
      綜上所述，本案事證明確，被告幫助恐嚇取財犯行，堪予
      認定，應依法論科。
二、按行為後法律有變更者，適用行為時之法律。但行為後之法
    律有利於行為人者，適用最有利於行為人之法律，刑法第2
    條第1 項定有明文。查被告於前開行為後，刑法第33條第5
    款、第47條等規定業經總統於94年2 月2 日修正公布，並依
    刑法施行法第10條之1 規定自95年7 月1 日施行。職是，本
    件自應就被告行為前、後相關法律有修正者，依前揭規定加
    以比較適用。茲說明如下：
（一）本件被告行為時，刑法第339 條第1 項普通詐欺罪之法定
      刑為「五年以下有期徒刑、拘役或科或併科一千元以下罰
      金。」，且依斯時罰金罰鍰提高標準條例第1 條前段規定
      ，「依法律應處罰金、罰鍰者，就其原定數額得提高為二
      倍至十倍」。故罰金刑部分經提高後為1 萬元以下，經折
      算為新臺幣後，最高可罰新臺幣3 萬元，最低則為新台幣
      3 元（銀元1 元）。至被告行為後公布施行之刑法施行法
      第1 條之1 規定：「中華民國九十四年一月七日刑法修正
      施行後，刑法分則編所定罰金之貨幣單位為新臺幣。九十
      四年一月七日刑法修正時，刑法分則編未修正之條文定有
      罰金者，自九十四年一月七日刑法修正施行後，就其所定
      數額提高為三十倍。但七十二年六月二十六日至九十四年
      一月七日新增或修正之條文，就其所定數額提高為三倍」
      ；且刑法第33條第5 款亦修正為：「主刑之種類：罰金，
      新台幣一千元以上，以百元計算之」。查刑法第339 條第
      1 項規定，係72年6 月26日前所訂定，故依新法規定，罰
      金部分應提高為30倍，即最高可罰新台幣3 萬元，最低應
      罰新台幣1,000 元。經比較新、舊法之結果，應以被告行
      為時之舊法對其較為有利。
（二）修正前刑法第47條原規定：「受有期徒刑之執行完畢，或
      受無期徒刑或有期徒刑一部之執行而赦免後，5 年內再犯
      有期徒刑以上之罪者，為累犯，加重本刑至二分之一」；
      修正後刑法第47條第1 項則規定：「受徒刑之執行完畢，
      或一部之執行而赦免後，5 年以內故意再犯有期徒刑以上
      之罪者，為累犯，加重本刑至二分之一」。被告有如事實
      欄所載前科，於5 年以內故意再犯本件有期徒刑以上之罪
      ，不論依修正前或修正後之刑法第47條規定，均構成累犯
      ，對被告而言並無有利或不利之情形。
（三）刑法第30條第1 項之條文次序並未更動，僅其文字略作更
      改，將「幫助他人犯罪」改為「幫助他人實行犯罪行為」
      ，以及「從犯」改為「幫助犯」，對於幫助犯之構成要件
      與效果，並無實質上之變動，故無新舊法比較適用之問題
      。
（四）本件經依前述規定合併比較之結果，爰認修正前刑法之罰
      金刑之最低度之規定對被告論罪科刑較有利於被告，故應
      依行為時之修正前刑法作為本件被告論斷之依據。
三、按刑法上之幫助犯，係對於犯罪與正犯有共同之認識，而以
    幫助之意思，對於正犯資以助力，而未參與實施犯罪之行為
    者而言（最高法院75年度台上字第1509號、88年度台上字第
    1270號判決意旨參照），是以，如未參與實施犯罪構成要件
    之行為，且係出於幫助之意思提供助力，即屬幫助犯，而非
    共同正犯。本件被告將上開銀行存摺、提款卡、密碼交付予
    「楊孫國」及其所屬犯罪集團使用，供渠等向被害人恐嚇取
    財，已如上述，惟被告並未參與恐嚇被害人或恐嚇後之取款
    行為，是被告提供前揭帳戶之行為，僅係參與恐嚇取財構成
    要件以外之行為，自應論以幫助犯，而非共同正犯，是核被
    告就幫助該犯罪集團向被害人恐嚇取財部分，係犯修正前刑
    法第30條第1 項前段、同法第346 條第1 項之幫助恐嚇取財
    罪。又本件起訴意旨雖認被害人遭「楊孫國」暨其所屬犯罪
    集團恐嚇取財後，於95年3 月19日轉帳之附表編號二至八所
    示匯款，亦係匯至被告前開帳戶之不法所得，惟查本件被害
    人轉帳至被告上開帳戶之款項，僅有如附表編號九至十二所
    示之匯款金額，共計10萬元，已如前述，故檢察官上開起訴
    意旨顯有誤會，而被告僅以一提供其帳戶之行為供犯罪集團
    使用，要僅成立一幫助恐嚇取財罪，此部分被害人匯款金額
    之誤載，對於被告成立之罪數並不生影響，僅影響其犯罪情
    節，附此敘明。再者，被告前於89年間因竊盜案件，經本院
    以89年易字第1096號判決判處有期徒刑8 月確定，於90 年5
    月24日縮短刑期假釋出監並付保護管束，並於90年6 月13日
    保護管束期滿且假釋未撤銷而視為徒刑執行完畢，有臺灣高
    等法院被告前案紀錄表1 份在卷可按，其於5 年內再犯本件
    有期徒刑以上之罪，係屬累犯，應依修正前刑法第47條之規
    定加重其刑。而被告幫助他人犯恐嚇取財罪，爰依修正前刑
    法第30條第2 項之規定，按正犯之刑減輕之，並依刑法第70
    條規定，先加後減之。爰審酌本件被告將所有之帳戶提供予
    犯罪集團使用，不僅阻礙治安機關對於犯罪之查緝，嚴重破
    壞社會治安及有礙金融秩序，且增加被害人尋求救濟之困難
    ，復犯後猶極力飾詞狡辯，惟念及其未實際參與恐嚇取財之
    犯行，責難性較小，且被害人匯入其帳戶之金額為10萬元等
    一切情狀，量處如主文所示之刑，以示懲儆。
四、依刑事訴訟法第299 條第1 項前段，刑法第2 條第1 項前段
    、修正前刑法第30條第1 項前段、第2 項、第346 條第1 項
    、第47條，判決如主文。
本案經檢察官甲○○到庭執行職務。
中    華    民    國    95    年    12    月    5     日
                  刑事第十六庭  審判長法  官  黃惠玲
                                      法  官  黃苙荌
                                      法  官  蔣志宗
以上正本證明與原本無異。
如不服本判決，應於判決送達後10日內，向本院提出上訴狀。
中    華    民    國    95    年    12    月    6     日
                                書記官  洪育祺
┌─────────────────────────────────┐
│附表                                                              │
├───┬───┬───────┬─────┬───────────┤
│日期  │編號  │匯款時間      │匯款金額  │   備註               │
├───┼───┼───────┼─────┼───────────┤
│95年3 │一    │19時01分39秒許│30,000元  │匯出帳戶：中華郵政公司│
│月18日│      │              │          │帳號00000000000000號  │
│      │      │              │          │                      │
│      │      │              │          │匯入帳戶：中國信託銀行│
│      │      │              │          │頭份分行帳號00000000  │
│      │      │              │          │7836號                │
├───┼───┼───────┼─────┼───────────┤
│95年3 │二    │1 時6 分58秒許│14,000元  │匯出帳戶：中華郵政公司│
│月19日├───┼───────┼─────┤帳號00000000000000號  │
│      │三    │1 時10分36秒許│21,000元  │                      │
│      ├───┼───────┼─────┤匯入帳戶：中國信託銀行│
│      │四    │3 時55分48秒許│29,000元  │頭份分行帳號00000000  │
│      ├───┼───────┼─────┤7836號                │
│      │五    │3 時58分57秒許│27,000元  │                      │
│      ├───┼───────┼─────┤                      │
│      │六    │4 時1 分28秒許│7,900 元  │                      │
│      ├───┼───────┼─────┤                      │
│      │七    │4 時2 分47秒許│1,100 元  │                      │
│      ├───┼───────┼─────┤                      │
│      │八    │4 時16分54秒許│30,000元  │                      │
├───┼───┼───────┼─────┼───────────┤
│95年3 │九    │3 時34分15秒許│20,000元  │匯出帳戶：中華郵政公司│
│月20日├───┼───────┼─────┤帳號00000000000000號  │
│      │十    │3 時35分58秒許│30,000元  │                      │
│      ├───┼───────┼─────┤匯入帳戶：中國信託銀行│
│      │十一  │3 時37分42秒許│30,000元  │北高雄分行帳號00000000│
│      ├───┼───────┼─────┤7067號                │
│      │十二  │3 時39分20秒許│20,000元  │                      │
└───┴───┴───────┴─────┴───────────┘


司法院資訊處製作；財團法人民間司法改革基金會備份。
